臺灣高等法院臺中分院刑事判決　　100年度上更(一)字第113號
上　訴　人
即　被　告　湯程凱
指定辯護人　本院公設辯護人郭博益
上列上訴人因被告違反毒品危害防制條例案件，不服臺灣臺中地
方法院99年度訴字第1432號中華民國99年10月27日第一審判決（
起訴案號：臺灣臺中地方法院檢察署99年度偵字第5332號），提
起上訴，本院判決後，經最高法院發回更審，本院判決如下：
    主  文
原判決關於湯程凱所犯如附表一編號二至七、九所示共七罪，及
定應執行刑部分，均撤銷。
湯程凱被訴於民國98年3月初某日、98年4月11日、98年4月8日、
98年2月間某日、98年5月中某日、98年3月17日、98年3月25日販
賣第三級毒品愷他命予沈延霈各壹次部分，均無罪。
    理  由
一、本件公訴意旨略以：被告湯程凱基於意圖營利販賣第三級毒
    品愷他命之犯意，以網路即時通或行動電話聯絡之方式，為
    下列販賣愷他命予沈延霈之行為，因認被告涉犯毒品危害防
    制條例第4條第3項之販賣第三級毒品罪嫌，計七次：
(一)、（起訴書附表編號一）湯程凱於民國98年3月初某日，在臺
    中市○○區○○路與大雅路口之網咖店內，以每包新臺幣
    （下同）300或350元之代價，販賣第三級毒品愷他命予沈延
    霈。沈延霈復將購得之愷他命1包，以400元之代價轉賣予吳
    宗恩。（此為原判決附表一編號三）。
(二)、（起訴書附表編號二）湯程凱於98年4月11日，在臺中市○
    ○區○○路與大雅路口之網咖店內，以每包300或350元之代
    價，販賣第三級毒品愷他命予沈延霈。沈延霈復將購得之愷
    他命1包，以400元之代價轉賣予吳宗恩。（此為原判決附表
    一編號七）。
(三)、（起訴書附表編號五）湯程凱於98年4月8日，在臺中市○○
    區○○路與大雅路口之網咖店內，以每包300或350元之代價
    ，販賣第三級毒品愷他命予沈延霈。沈延霈復將購得之愷他
    命1包，以400元之代價轉賣予楊鎧倫。（此為原判決附表一
    編號六）。
(四)、（起訴書附表編號七）湯程凱於98年2月間某日，在臺中市
    ○○區○○路與大雅路口之網咖店內，以每包300或350元之
    代價，販賣第三級毒品愷他命予沈延霈。沈延霈復將購得之
    愷他命1包，以400元之代價轉賣予馬翊綸。（此為原判決附
    表一編號二）。
(五)、（起訴書附表編號九）湯程凱於98年5月中某日，在臺中市
    ○○區○○路與大雅路口之網咖店內，以每包300或350元之
    代價，販賣第三級毒品愷他命予沈延霈。沈延霈復將購得之
    愷他命1包，以400元之代價轉賣予馬翊綸。（此為原判決附
    表一編號九）。
(六)、（起訴附表編號十）湯程凱於98年3月17日，在臺中市○○
    區○○路與大雅路口之網咖店內，以每包300或350元之代價
    ，販賣第三級毒品愷他命予沈延霈。沈延霈復將購得之愷他
    命3包，以1200元之代價轉賣予戰玉宣。（此為原判決附表
    一編號四）。
(七)、（起訴書附表編號十一）湯程凱於98年3月25日，在臺中市
    ○○區○○路與大雅路口之網咖店內，以每包300或350元之
    代價，販賣第三級毒品愷他命予沈延霈。沈延霈復將購得之
    愷他命2包，以800元之代價轉賣予戰玉宣。（此為原判決附
    表一編號五）。
二、按犯罪事實應依證據認定之，無證據不得認定犯罪事實；
    又不能證明被告犯罪或其行為不罰者，應諭知無罪之判決，
    刑事訴訟法第154條第2項、第301條第1項分別定有明文。
    認定不利於被告之事實，須依積極證據，苟積極證據不足為
    不利於被告事實之認定時，即應為有利於被告之認定，更不
    必有何有利之證據；又事實之認定，應憑證據，如未能發現
    相當證據，或證據不足以證明，自不能以推測或擬制之方法
    ，以為裁判基礎；且刑事訴訟法上所謂認定犯罪事實之積極
    證據，係指適合於被告犯罪事實之認定之積極證據而言，雖
    不以直接證據為限，間接證據亦包括在內，然而無論直接或
    間接證據，其為訴訟上之證明，須於通常一般之人均不致有
    所懷疑，而得確信其為真實之程度者，始得據為有罪之認定
    ，倘其證明尚未達到此一程度，而有合理之懷疑存在時，致
    使無從形成有罪之確信，根據「罪證有疑，利於被告」之證
    據法則，即不得遽為不利被告之認定（參最高法院30年上字
    第816號、29年上字第3105號、30年上字第1831、40年台上
    字第86號、76年台上字第4986號判例)。施用毒品者所稱
    其向某人買受毒品之指證，不得作為有罪判決之唯一證據，
    仍須調查其他必要之證據，以察其是否與事實相符，為最高
    法院歷年來之見解，良以毒品買受者之指證，其憑信性於通
    常一般人已有所懷疑，尚難確信其為真實，況依修正前毒品
    危害防制條例第17條之規定，其供出毒品來源而破獲者，復
    得減輕其刑，則其指證之真實性猶有疑慮，是施用毒品者之
    指證，其真實性有待其他必要證據加以補強，茲所謂必要之
    補強證據，固不以證明販賣毒品犯罪構成要件之全部事實為
    必要，但以與施用者之指證具有相當之關聯性為前提，其經
    與施用者之指證綜合判斷，已達於通常一般人均不致有所懷
    疑，而得確信施用者之指證為真實者，始得為有罪之認定（
    參最高法院93年度台上字第6750號判決）。
三、本件公訴人認被告涉犯前揭販賣愷他命之罪嫌，無非係以
    證人沈延霈於偵查中之證述，被告持用之0000000000、00
    00000000號行動電話於98年4月29日有與沈延霈持用之00000
    00000號行動電話聯絡，有通訊監察譯文可證，沈延霈因
    販賣愷他命業經檢察官提起公訴等為其依據。
四、被告經本院合法傳喚無正當理由未到庭，而其於本院前審辯
    稱：沈延霈證稱除有向伊購買愷他命外，另有向綽號阿德者
    購買，且證稱向伊購買之愷他命多係供己施用，故原判決以
    他人向沈延霈購買愷他命之時點推論伊販賣愷他命予沈延霈
    之次數，即有錯誤，伊確未販賣愷他命予沈延霈等語。
五、經查，本件公訴人依據證人沈延霈於99年4月1日在偵訊中證
    稱：「我賣給吳宗恩愷他命共三次，這三次來源都是跟湯程
    凱拿的，1包是300到350元，我轉賣給吳宗恩賺50元。我賣
    給楊鎧倫的三次愷他命也是跟湯程凱拿的，也是每包賺50到
    100元。賣給馬翊綸的愷他命都是跟湯程凱拿的，也是賺50
    到100元。我賣給戰玉宣的愷他命是跟湯程凱拿的。」等語
    （參第5332號偵卷第38-39頁），及證人沈延霈被起訴於98
    年3月初某日、98年4月11日、98年4月8日、98年2月間某日
    、98年5月中某日、98年3月17日、98年3月25日販賣第三級
    毒品愷他命予吳宗恩、楊鎧倫、馬翊綸、戰玉宣等人（參第
    1號少偵影卷第58頁），而認被告有於前開時間販賣愷他命
    予沈延霈。惟沈延霈於98年6月9日在警詢中證稱：「我於
    98年1月份始向湯程凱購買愷他命，我以每小包300元向他購
    買，若是別人要買我就加上50至100元售出，我最高每小包
    賣400元。」等語（參警卷第2頁背面-3頁筆錄）。足見證人
    沈延霈僅證述其於98年1月份開始向被告購買愷他命，並未
    證及其販賣愷他命予吳宗恩等四人之時間，即是其向被告購
    買愷他命之時間，且其向被告購買愷他命每小包到底是300
    元或300到350元，前後所述也不一致。於98年11月10日在
    其為被告之案件調查中供稱：「我販賣的毒品還有跟一個叫
    阿德的人購買，1包是價格300至350元，我向湯程凱購買愷
    他命多是自己吸食。」等語（參第898號少調影卷第76頁筆
    錄）。足見證人沈延霈之愷他命來源還有綽號叫「阿德」之
    人，其向被告購買之愷他命，大多是供自己施用而已。於
    98年12月30日在其為被告之案件檢察官偵訊中供稱：「我先
    跟湯程凱拿5包愷他命去兜售，等賣完之後收到錢再給他，
    我是用1包350元給湯程凱，從中抽50元。98年3月29日賣1包
    500元給戰玉宣這次，是跟阿德拿的，1包400元，我有給阿
    德400元，然後拿回來1包賣500元。」等語（參第1號少偵影
    卷第8-10頁筆錄）。足見證人沈延霈證稱向被告拿1包350元
    ，向阿德拿1包400元，與其之前證稱向被告拿1包300元，向
    阿德拿1包300至350元，並不一致。於99年1月8日在其為
    被告之案件檢察官偵訊中供稱：「我第一次跟湯程凱買愷他
    命是97年12月多，我只能確定我賣給戰玉宣的愷他命都是跟
    湯程凱拿的，是戰玉宣打電話給我後，我去找湯程凱拿的或
    是我自己這裡有存貨賣的，我不記得了。」等語（參第1號
    少偵影卷第25-26頁筆錄）。足見證人沈延霈對於第一次向
    被告購買毒品之時間，前面說是98年1月份，後面改稱97年
    12月多，對於其販賣愷他命給戰玉宣之來源，原來說是98年
    3月29日賣1包500元，是跟阿德拿的，後面改稱全部都是跟
    被告拿的，且其販賣給購毒者之愷他命，是購毒者要買時，
    其才去向被告拿，或以存貨販賣，其也不記得。於98年8
    月4日在原審審理中具結證稱：「我賣給吳宗恩每次的金額
    不一定，350至400元。我向湯程凱購買愷他命的確切時間、
    次數沒有辦法記得，有時買分裝好，有時買還沒有分裝的，
    買最多的一次是一大包，約5公克。」等語（參原審卷第71-
    73頁筆錄）。此與起訴書記載沈延霈以每包300或350元向被
    告買進愷他命後，以每包400元之價格賣給吳宗恩並不完全
    相符，且證人沈延霈並非都是於吳宗恩四人欲向其購買愷他
    命時，才去向被告拿取愷他命，其向被告拿取愷他命之時間
    、次數已不記得，最多也有一次拿5公克之多。是以起訴書
    千篇一律認定於沈延霈販賣愷他命予吳宗恩四人當日，被告
    即有販賣愷他命予沈延霈，且都是販賣每包300或350元，沈
    延霈再轉賣1包400元等，與證人沈延霈所述顯有差異。
六、次查，起訴書雖記載本件尚有沈延霈持用之0000000000號行
    動電話於98年4月29日之通訊監察譯文可證。惟此僅能證明
    被告另經檢察官起訴於98年4月29日19時31分許，販賣愷他
    命予沈延霈之該次犯行（此部分業經判決確定），與本件前
    揭被訴之七次販賣愷他命行為，並無何關連，自非能作為
    本件之證據。又原審判決另以沈延霈持用之0000000000號行
    動電話通訊監察譯文顯示於98年3月30凌晨零時43分與被告
    持用之0000000000號行動電話有【沈延霈：喂，我已經有了
    。湯程凱：有了，你要過來嗎？沈延霈：有了。湯程凱：你
    怎麼沒有告訴我。沈延霈：你太晚。湯程凱：這邊拿走，我
    已經拿了，17就好。沈延霈：你先放著，明天再拿。湯程凱
    ：好，拜拜。】之對話（參第898號少調卷第35頁背面），
    證明被告確實有為前揭七次販賣愷他命予沈延霈之行為。惟
    上述通話內容，縱能證明被告與沈延霈間有談及毒品交易的
    事實，但渠等電話通訊之時間係在「98年3月30日凌晨零時
    43分」，而沈延霈所稱「明天再拿」等語，被告於翌日（即
    98年3月31日）是否有將毒品交付沈延霈，亦屬不明。況無
    論上開98年3月30日或31日，均與起訴書記載被告有為前揭
    七次販賣愷他命予沈延霈之犯罪時間不同，自無法作為本件
    之補強證據。再沈延霈雖有於前揭七次時間販賣愷他命予吳
    宗恩、楊鎧倫、馬翊綸、戰玉宣等人，而經檢察官起訴（並
    經原審法院99年度少訴字第1號判決有罪，處以應執行刑有
    期徒刑4年，參本院卷第70頁），然此僅能證明沈延霈確實
    有販賣愷他命予吳宗恩四人，尚非能遽而認定沈延霈該七次
    所販賣之愷他命係來自被告。
七、綜上，本件檢察官認被告於前揭時間販賣愷他命予沈延霈七
    次，除證人沈延霈前後不一而有瑕疵之證述外，並無其他證
    據可資證明，依前揭最高法院判例、判決意旨，自非能單據
    證人沈延霈之證述，而為被告有罪之認定。此外，復查無其
    他積極證據足資證明被告有本件販賣愷他命予沈延霈七次之
    犯行，依前揭判例意旨及法條規定，本件即應為被告有利之
    認定，更不必有何有利之證據，並應為被告無罪之諭知。原
    審法院未詳予勾稽上開證據，遽對被告為論罪科刑之判決，
    尚有未合。被告上訴否認犯罪，並指摘原審判決此部分不當
    ，為有理由，本院自應將原審判決就此部分予以撤銷改判，
    改為被告無罪之判決。又原審判決此部分既經撤銷改判無罪
    ，則原審判決就被告據以定應執行刑之諭知即失所附麗，應
    一併撤銷。
八、被告經合法傳喚，無正當之理由不到庭，乃不待其陳述，逕
    行判決。
據上論斷，應依刑事訴訟法第371條、第369條第1項前段、第364
條、第301條第1項，判決如主文。
本案經檢察官林蓉蓉到庭執行職務。
中    華    民    國   100    年    10    月    13    日
            刑事第七庭    審判長法  官  林  榮  龍
                                法  官  王  義  閔
                                法  官  李  秋  娟
以上正本證明與原本無異。
如不服本判決應於收受送達後十日內向本院提出上訴書狀，其未
敘述上訴之理由者，並得於提起上訴後十日內向本院補提理由書（
均須按他造當事人之人數附繕本）「切勿逕送上級法院」。
                                書記官  詹  錫  朋
中    華    民    國   100    年    10    月    13    日